【裁判字號】    89,上訴,1327
【裁判日期】    891214
【裁判案由】    公共危險
【裁判全文】
臺灣高等法院臺南分院刑事判決               八十九年度上訴字第一三二七號 Ｇ
      上  訴  人
      即  被  告  甲  ○  ○
      選任辯護人  趙  哲  宏  律師
右上訴人因公共危險案件，不服臺灣臺南地方法院八十八年度訴字第四五六號中華民
國八十九年九月五日第一審判決（起訴案號：臺灣臺南地方法院檢察署八十八年度偵
字第二九四號），提起上訴，本院判決如左：
      主      文
原判決撤銷。
甲○○放火燒毀現供人使用之住宅未遂，處有期徒刑壹年拾月。
      事      實
一、甲○○於民國（下同）八十八年二月二十三日凌晨一時許，在台南縣西港鄉劉厝
    村一○五號其金紙工廠兼住處，因飲酒後已達精神耗弱之狀態，與其妻乙○○發
    生口角爭吵，竟打開客廳泡茶桌內之瓦斯桶欲放火，嗣經其堂弟劉榮周將瓦斯關
    掉，始未釀禍；嗣接續前開犯意，於凌晨四時許，再度打開其屋後浴室外之瓦斯
    桶，點火引燃，因火勢不大，經其堂弟劉榮周、劉水藤等人自行以滅火器將之撲
    滅；詎甲○○猶未罷手，再於凌晨五時三十分許，在客廳內吸煙時，以煙蒂點燃
    報紙及金紙，使現供人使用之住宅燃燒，幸經消防隊據報前往及時撲滅而不遂，
    始未造成人員傷亡。
二、案經台南縣警察局佳里分局報告台灣台南地方法院檢察署檢察官偵查起訴。
      理      由
一、訊據上訴人即被告甲○○雖不否認右揭放火之行為，惟辯稱係因飲酒醉後在客廳
    吸煙，煙蒂不慎掉落引燃報紙、金紙而釀火災，其他事實因酒醉已不記得云云。
    惟查：（一）關於被告是否故意放火一節，證人乙○○於八十八年二月二十三日
    警訊時陳述被告第一次於三時許在金紙工廠客廳內把泡茶茶桌內之瓦斯桶打開要
    點火燃燒，經鄰居數人及劉水籐前往制止後未起火，第二次在四時許於屋後浴室
    門外之瓦斯桶點火燃燒，火勢不大經鄰居友人用滅火器把火撲滅，第三次係五時
    三十分許在工廠內客廳，被告把門反鎖在房間內用報紙點燃後燃燒金紙，火勢燃
    燒迅速，數分鐘整個工廠都燃起來（見警卷所附警訊筆錄）；雖證人乙○○於原
    審訊問時改稱其當時人在外面，未親見被告放火，然於原審訊問時亦稱：「他當
    晚三四點左右叫我過去，並說若不過去就要點火，他有點火但並未點燃，但我怕
    被他打所以我沒有過去，我有看見他坐在椅子上抽煙，客廳裡有堆放報紙及金紙
    ；八十八年八月二十三日凌晨一時許及四時許，甲○○有打開瓦斯桶」（見原審
    八十八年七月六日、八月三十一日訊問筆錄）。證人劉榮周於警訊中稱：「他要
    我過去他那邊，說有重要的東西要交代我，我說我想睡覺了，他就說我如果不過
    去，他就要放火燒房子」﹔於八十八年三月十五日偵訊中稱：「約凌晨時甲○○
    打電話給我，要我到他家，他有東西要交代給我，如果不過去他要死給我看，後
    來我到他家去，他已喝醉酒了，我有聞到瓦斯味，我有去關瓦斯，後來我回去睡
    覺沒多久，聽到有人喊我的名字我就跑過去看，看到瓦斯桶噴出火，我就拿滅火
    器滅火，我就回去睡，不久又聽到有人喊失火，我又去滅火」；於原審八十八年
    五月十八日訊問時稱：「他告訴我我不過去他要死給我看，我過去時就有聞到瓦
    斯味，剛回家時就聽到火災發生了，滅完火後我就回家結果不久火又燃起，乙○
    ○人在外面，當時甲○○說話語無倫次」。證人劉水籐於警訊中稱：「八十八年
    二月二十三日五時許在西港鄉劉厝村一Ｏ五號甲○○冥紙工廠內多處起火燃燒，
    我看見甲○○之冥紙工廠有濃煙，於是趕至現場，我遇見甲○○，甲○○向我說
    工廠內的火是他放的，我欲將甲○○拖出來，甲○○卻往工廠裡面跑」。參以被
    告甲○○於八十八年二月二十三日警訊中自承當晚曾告訴劉榮周說：「若你（劉
    榮周）不過來，我會做出糊塗的事情」，並自承浴室外瓦斯桶外洩係伊所為沒錯
    ，伊將浴室外瓦斯桶一直搖晃（瓦斯桶開關開啟），欲讓瓦斯外洩，欲嚇伊太太
    等語，被告復於偵查中坦承第一次開瓦斯要自殺。綜合證人及被告所述互相參照
    ，證人乙○○有親眼目睹被告二次打開瓦斯桶，證人劉榮周確有三次至被告家關
    瓦斯或滅火，堪認被告確有二次打開瓦斯桶之行為，其顯有放火之決意。第三次
    之放火行為，被告雖辯稱係因吸煙時煙蒂不慎引燃起火，然被告既於其前有二次
    打開瓦斯爐之行為，又於起火後向證人劉水籐自白係其放火，堪認被告係於吸煙
    時以煙蒂點火引燃現供人使用之住宅，（二）發生火災之地點係被告甲○○及其
    妻乙○○所經營金紙工廠內現供其二人使用之住宅客廳，業經被告於原審訊問時
    陳述屬實（見原審八十八年七月六日訊問筆錄），雖起火當時乙○○不在屋內，
    然刑法第一百七十三條所稱之「住宅」，係指供人居住生活之房屋或房間整體而
    言，住宅只需現供人使用者，即可成為本罪之行為客體，至於行為人放火當時住
    宅之中是否真有人在則非所問。本件被告第三次以煙蒂引燃放火當時，客廳內雖
    除被告外另無他人，然該客廳既係供被告及其妻居住使用之住宅，即為本條所稱
    之現供人使用之住宅無疑。被告前揭所辯顯係卸責之詞，不足採信，其犯行已堪
    認定。（三）依卷附之照片觀之，該客廳經燃燒後，雖屋內器物均燒毀，且四面
    牆壁均被燒黑，磁磚部分脫落，屋頂瓦片掉落，鋁門窗變形，惟房屋四壁尚完整
    ，且屋頂係因消防隊救火時所破壞，業據被告於本院審理時供明在卷，而台南縣
    警察局消防隊西港分隊工作紀錄簿亦均記載處理情形「不成災」，有該工作紀錄
    簿附原審卷可查，是燃燒之情況尚未達破壞建築物之主要效用之程度，應認尚未
    達「燒燬」之程度。
二、核被告甲○○所為，係犯刑法第一百七十三條第一項、第三項之放火燒燬現供人
    使用之住宅未遂罪，並依法減輕其刑。公訴人認係犯上開法條第一項既遂罪，尚
    有未洽，應予變更。被告前後三次打開瓦斯桶及以煙蒂點火之行為，時間非常緊
    接，應係一接續之放火行為。又按精神耗弱人之行為，得減輕其刑，刑法第十九
    條第二項定有明文。被告於行為當時，先已在住處客廳獨自喝蔘茸酒及米酒各一
    瓶，後又獨自在客廳再喝二瓶米酒，酒在醫學上是屬中樞神經抑制劑，若空腹飲
    酒則吸收甚快，一般在飲後四十分鐘內血中酒精即達最高濃度，並逐漸抑制大腦
    皮質的「抑制作用」，使人呈現失去自我控制的興奮狀態，且其精細工作的能力
    、記憶力、集中力與判斷力均下降，有行政院衛生署台南醫院八十八年十一月十
    九日八十八南醫醫字第六一八一號函在卷可按，被告在行為前既已飲用蔘茸酒一
    瓶、米酒三瓶，行為後又有躺在房外巷子之行為（被告於警訊中自承），復參以
    被告平時即有妄想狀態，有被害妄想、失眠、疑心等症狀，有財團法人台灣基督
    長老教會新樓醫院八十八年五月十二日出具之診斷證明書、台中榮民總醫院八十
    八年五月十三日出具之診斷證明書各一紙在卷可按，堪認被告於行為時判斷力較
    常人為遜，已達精神耗弱之狀態，爰依刑法第十九條第二項之規定減輕其刑。
三、原審予以論罪科刑固非無見，惟本件被告放火尚未達「燒燬」之程度，而為未遂
    犯，已如上述，原審認已達既遂，自有未洽；又原審以被告行為時處於精神耗弱
    之狀態而減輕其刑，復認被告所為尚無損害他人之生命財產，且確係因精神狀態
    不良思慮不慎致罹重典，而以其犯罪情狀尚可憫恕，依刑法第五十九條之規定遞
    減其刑至二分之一，惟兩者所考量者均係被告之精神狀態，有同一情狀重複評價
    之不當。被告上訴意旨求予輕判，雖無可取，惟原判決既有可議，自應予撤銷改
    判。爰審酌被告犯罪之動機、目的、手段、被告之素行、犯罪後之態度、被告之
    智識、生活水準等一切情狀，量處如主文第二項所示之刑。
據上論斷，應依刑事訴訟法第三百六十九條第一項前段、第三百六十四條、第二百九
十九條第一項前段、第三百條、刑法第二十六條、第一百七十三條第三項、第一項、
第十九條第二項，判決如主文。
本件經檢察官劉榮堂到庭執行職務。
中    華    民    國      八十九      年      十二      月      十四    日
                                  臺灣高等法院臺南分院刑事第二庭
                                      審判長法官  游    明    仁
                                            法官  陳    清    溪
                                            法官  蘇    重    信
右正本證明與原本無異。
如不服本判決，應於判決送達後十日內向本院提出上訴狀，其未敘述理由者並應於提
出上訴狀後十日內向本院補提理由書（應附繕本)。
                                      法院書記官  李    珍  鳳
中    華    民    國      八十九      年      十二      月      十五    日
附錄法條：
刑法第一百七十三條第一項：放火燒燬現供人使用之住宅或現有人所在之建築物、礦
                          坑、火車、電車或其他供水、陸、空公眾運輸之舟、車
                          、航空機者，處無期徒刑或七年以上有期徒刑。
                  第三項：第一項之未遂犯，罰之。                    .


司法院資訊處製作；財團法人民間司法改革基金會備份。
